臺灣臺中地方法院民事判決　　　　　　　　99年度訴字第798號
原　　　告　財政部國有財產局中區辦事處
法定代理人　廖蘇隆
訴訟代理人　蔣志明　律師
複代理人　　楊榮富　律師
被　　　告　盧穎璋
　　　　　　盧坤河
共　　　同
訴訟代理人　陳漢洲　律師
　　　　　　陳嘉宏　律師
上列當事人間塗銷登記事件，本院於民國99年12月21日言詞辯論
終結，判決如下：
    主  文
被告盧穎璋應將坐落臺中市○區○○段五小段第二之四地號土地
，收件字號：九十四年普字第二五五九八０號，登記日期：九十
四年八月二日，登記原因：買賣，權利範圍四分之一之所有權登
記予以塗銷。
被告盧穎璋應將坐落臺中市○區○○段五小段第二之四地號土地
，收件字號：九十二年普字第四０四０００號，登記日期：九十
二年十二月二十五日，登記原因：買賣，權利範圍四分之三之所
有權登記予以塗銷；被告盧坤河應將坐落臺中市○區○○段五小
段第二之四地號土地，收件字號：九十二年普字第四０四０００
號，登記日期：九十二年十二月二十五日，登記原因：買賣，權
利範圍四分之一之所有權登記予以塗銷。
訴訟費用由被告負擔。
    事實及理由
壹、兩造之聲明：
  一、原告：(一)被告盧穎璋應將坐落臺中市○區○○段5小段第
      2-4地號土地（下稱系爭土地），收件字號：94年普字第
      255980號，登記日期：94年8月2日，登記原因：買賣，權
      利範圍1/4之所有權移轉登記予以塗銷。(二)被告盧穎璋應
      將系爭土地，收件字號：92年普字第404000號，登記日期
      ：92年12月25日，登記原因：買賣，權利範圍3/4之所有
      權移轉登記予以塗銷；被告盧坤河應將系爭土地，收件字
      號：92年普字第404000號，登記日期：92年12月25日，登
      記原因：買賣，權利範圍1/4之所有權移轉登記予以塗銷
      。(三)訴訟費用由被告負擔。
  二、被告：(一)原告之訴駁回。(二)訴訟費用由原告負擔。
貳、原告起訴主張：系爭土地原為國有土地，系爭土地及坐落其
    上之第83建物之房屋（舊門牌號碼：臺中市○區○○街34號
    ，以下稱系爭房屋）於48年間，經財政部呈報行政院核准改
    為撥用，供陸軍裝甲兵司令部作眷舍使用，嗣系爭土地於74
    年間，經行政院撤銷撥用，惟系爭房屋迄未撤銷撥用，系爭
    房屋係屬公務用財產，乃屬不融通物，不得為交易之標的，
    又因房屋不能脫離土地使用，系爭土地雖經撤銷撥用，仍屬
    不融通物，亦不得為交易標的。92年間，因被告出具不實之
    切結書，切結系爭土地與房屋非屬眷舍，遂准被告依國有財
    產法第52條之2規定申購系爭土地，並辦妥系爭土地之所有
    權移轉登記（被告盧穎璋之應有部分為4分之3，被告盧坤河
    之應有部分為4分之1），被告盧坤河復於94年間將其系爭土
    地之應有部分移轉登記予被告盧穎璋。惟系爭土地既不得為
    交易標的，且屬依國有財產法施行細則第55條之3所定不得
    依國有財產法第52條之2規定讓售之眷舍，原告與被告間就
    系爭土地之買賣行為、物權移轉行為，及被告盧坤河將系爭
    土地之應有部分移轉予被告盧穎璋之物權行為，均係違反強
    制規定，依民法第71條之規定無效，系爭土地仍屬國有，原
    告自得以國有財產之管理機關地位，依民法第767條規定，
    請求塗銷被告上開關於系爭土地之所有權登記等語。
參、被告則以：系爭土地及房屋均已撤銷撥用，非屬不融通物。
    系爭房屋縱未撤銷撥用，亦早非供眷舍使用，業已廢止公用
    。又土地與房屋係屬個別之不動產，縱系爭房屋具有不融通
    物之性質，亦非謂土地為不融通物。國有財產法施行細則第
    55條之3將原屬宿舍、眷舍性質之不動產排除，不適用國有
    財產法第52條之2規定，逾越母法規定，應屬無效。系爭土
    地之買賣行為縱不合國有財產法第52條之2規定，亦僅係機
    關內部人員行政責任問題，不致影響法律行為效力。原告因
    機關內部疏失，致生此爭議，卻向被告為塗銷系爭土地登記
    之主張，違反誠信原則，且屬權利濫用等語，資為抗辯。
肆、經查：
  一、以下之事實為兩造所不爭，本院得採為判決基礎：
    (一)系爭土地、房屋經財政部48年6月27日(48)臺財庫發字第
      04586號呈報行政院，為准臺灣省政府函送中央機關借用
      國有特種房屋改為撥用清冊之範圍，經行政院於48年7 月
      21日以臺48財字第3997號令准如財政部所擬改為撥用（予
      陸軍裝甲兵司令部）。
    (二)系爭土地經行政院74年9月24日院臺財產二字第16204號函
      准依法撤銷撥用。
    (三)被告依國有財產法第52條之2之規定，申請讓售系爭土地
      ，並辦妥移轉登記（被告盧穎璋取得應有部分3/4；被告
      盧坤河取得應有部分1/4），94年間被告盧坤河以買賣為
      原因，將取得系爭土地應有部分1/4移轉登記予被告盧穎
      璋。
  二、「法律行為，違反強制或禁止之規定者，無效。」民法第
      71條本文定有明文，上開規定乃在劃定意思自由之界線，
      意思表示之內容不得抵觸強制或禁止規定，惟法律行為並
      非違反法律規範之應為某行為或不得為某行為之要求，即
      皆屬無效，仍應視該被違反之法律所欲保護之法益、及承
      認該法律行為效力對該法益之影響等因素而定，倘法律保
      護之法益重大，而承認法律行為效力對法益影響重大，即
      應考慮適用上開規定，排除法律行為效力，倘否，則不得
      適用上開規定，以維護交易安全。次按「非公用財產類之
      不動產，於民國35 年12月31日以前已供建築、居住使用
      至今者，其直接使用人得於民國104年1月13前，檢具有關
      證明文件，向財政部國有財產局或所屬分支機構申請讓售
      。經核准者，其土地面積在500平方公尺以內部分，得按
      第一次公告土地現值計價。」國有財產法第52條之2定有
      明文，又依該法施行細則第55條之3第一項規定「本法第
      52條之2所稱非公用財產類之不動產，指下列各款以外之
      非公用不動產：一、抵稅不動產。二、公共設施用地。三
      、依法不得私有之不動產。四、原屬宿舍、眷舍性質之不
      動產」，查原告主張系爭土地及系爭房屋原係撥用予陸軍
      裝甲司令部作為眷舍使用一節，有陸軍裝甲訓練指揮部71
      年2月25日（71）適總字第0735號呈可稽（見本院卷第23
      頁、第24頁），且被告於訴訟程序亦從未予爭執，堪信為
      真實，則依上開規定，系爭土地縱屬國有非公用不動產，
      亦屬國有財產法施行細則第55條之3所定之不得適用國有
      財產法第52條之2規定，以第一次公告土地現值價格之非
      公用不動產，故應認兩造之買賣契約及物權移轉行為，違
      反上開國有財產法第52條之2及該法施行細則第55條之3規
      定。
  三、國有非公用不動產之出售，原則上係以標售方式為之（國
      有財產法第53條規定參照），國有非公用不動產以標售方
      式出售，其賣出價格應會接近於市價，上述出售原則應係
      考量國有非公用不動產既為國家所有，國有非公用不動產
      之利益應歸屬於全體國民，倘以低價出售，有損全民利益
      。而上開國有財產法第52條之2規定，財政部國有財產局
      （以下稱國產局）得以第一次公告土地現值，將國有非公
      用不動產讓售予特定人，係考量臺灣光復後，政府辦理土
      地總登記時，民眾對於自己所有之不動產，因不諳法令，
      遭登記為國有，民眾反成占有國有土地之人，權益受有損
      害，於是特別立法，給予此類民眾得以優惠價格買回不動
      產，以回復權益之途徑（參照財政部於92年1月3日、同年
      月4日在該部網站上刊登關於國有財產法第52條之2修正案
      之新聞稿，見本院卷第90頁、第91頁）。依國有財產法第
      52 條之2規定，國產局係以極優惠價格將國有非公用不動
      產出售予特定人，此與上述出售國有非公用不動產之處理
      原則相違，此規定之解釋適用，自應從嚴，對於不符合上
      述國有財產法第52條之2法律要件及其立法理由之個案，
      應無適用餘地。國有財產法施行細則第55條之3規定將原
      屬宿舍、眷舍性質之不動產，排除適用國有財產法第55
      條之2規定，係因宿舍與眷舍係配住予公務人員及眷屬使
      用，於配住原因消滅，即應返還，居住於宿舍、眷舍之人
      顯然非曾經享有宿舍、眷舍不動產所有權之人，故並非上
      述立法理由中所應予立法保護之對象，應認上開施行細則
      之規定，並未逾越母法授權範圍，或增加母法所無之限制
      ，自屬合法。
  四、上開國有財產法第52條之2及該法施行細則第55條之3規定
      ，固係規範國產局及該局相關人員，在辦理國有非公用不
      動產出售時，得以第一次公告土地現值為讓售價格之讓售
      標的及讓售對象，具有規範行政機關行為之性質，不過，
      亦同時寓有不符上開法律要件之國有非公用不動產出售案
      件，不得以第一次公告土地現值為讓售價格讓售予特定人
      ，以避免國有非公用不動產以低價出售，進而維護全體國
      民對於國有非公用不動產利益之立法目的，上開規定實具
      有重大公益性。以本件而言，系爭土地面積為92平方公尺
      ，依卷附系爭土地計價表，其第一次公告土地現值為每平
      方公尺新台幣（下同）271.3元（見本院卷第116頁），而
      依卷附系爭土地之土地登記謄本所載，其99年1月之公告
      土地現值為每平方公尺38,000元（見本院卷第20頁），若
      一般常情判斷，系爭土地之讓售價格當係遠低於市價，國
      產局若以標售方式出售系爭土地，成交價格應為讓售價格
      之數百倍以上，國庫收入應能增益數百萬元以上，系爭土
      地之讓售行為違反上開規定，確可能對公益造成之重大影
      響。至系爭土地之讓售行為之效力如予排除，是否有影響
      交易安全之虞？依系爭土地之讓售過程，係由被告出具切
      結書（切結系爭土地非屬眷舍、宿舍或其他公用財產），
      向原告申請依國有財產法第52條之2辦理讓售，被告作反
      於事實之切結，自應負切結不實之責任，且縱然被告主觀
      上對於系爭土地曾為眷舍性質之不動產一節毫無所悉，被
      告既係依上開國有財產法第52條之2、國有財產法施行細
      則第55條之3規定，向原告申請讓售土地，當應明瞭，系
      爭土地倘不屬於得依上開規定讓售之標的，系爭土地之讓
      售行為有遭認定為無效之風險，此觀卷附被告向原告申請
      讓售系爭土地之申請書、切結書均記載申請人（即被告）
      同意倘切結內容不實，願無條件同意由原告收回系爭土地
      之意旨自明（見本院卷第16頁、第17頁）。是以，被告對
      於系爭土地讓售行為違反法律禁止規定，既屬切結不實，
      且在主觀上能預見系爭土地之讓售行為可能不成立之風險
      ，則本院依民法第71條規定，將系爭土地讓售行為之效力
      予以否定，應不致有害於交易安全。綜上，衡酌上開國有
      財產法第52條之2、國有財產法施行細則第55條之3之立法
      目的，系爭土地之讓售行為違反上開法律禁止規定所生影
      響等因素，本院認為達成上開國有財產法第52條之2、國
      有財產法施行細則第55條之3規定之立法目的，不能認為
      上開規定僅係單純規範原告內部作為，而應認為系爭土地
      之買賣行為及物權移轉行為，違反上開法律禁止規定，依
      民法第71條規定，應屬無效。
  五、所有人對於無權占有或侵奪其所有物者，得請求返還之。
      對於妨害其所有權者，得請求除去之。有妨害其所有權之
      虞者，得請求防止之。，民法第767條第1項定有明文，又
      「非公用財產以財政部國有財產局為管理機關，承財政部
      之命，直接管理之」，國有財產法第12條亦有明文。兩造
      間之系爭土地買賣行為及物權移轉登記行為既屬無效，被
      告即自始未取得系爭土地之所有權，且被告自始即知悉或
      可能知悉上開法律行為有違反上開國有財產法第52條之2
      、國有財產法施行細則第55條之3規定之情，被告盧坤河
      將其對於系爭土地之應有部分4分之1移轉予被告盧穎璋，
      被告盧穎璋就此受讓部分，亦不適用土地法第43條土地登
      記絕對效力之規定，故依上開規定，原告有權利以國有非
      公用財產管理機關地位，請求被告將系爭土地於92年12月
      25日所辦理之所有權登記予以塗銷（被告盧穎璋應有部分
      為4分之3，被告盧坤河應有部分為4分之1），亦有權利請
      求被告盧穎璋將其於94年8月2日所辦理受讓自被告盧坤河
      系爭土地應有部分之4分之1之所有權登記予以塗銷。
  六、「權利之行使，不得違反公共利益，或以損害他人為主要
      目的」、「行使權利，履行義務，應依誠實及信用方法」
      ，民法第148條第1項、第2項定有明文。原告依國有財產
      法第12條所定之國有非公用財產管理機關地位，請求被告
      將系爭土地上所有權登記予以塗銷，係回復系爭土地原有
      登記狀態，乃管理機關之職責所在，原告權利之行使合於
      公共利益，而被告縱有長久居住於系爭土地之事實，但仍
      非系爭土地之所有人，原告行使上開權利，亦不得謂係以
      損害被告為主要目的，故原告行使上開權利，應無權利濫
      用可言。再者，如前所述，被告對於系爭土地讓售行為違
      反法律禁止規定，有屬切結不實，且在主觀上能預見系爭
      土地讓售行為可能不成立之風險，被告就系爭土地之上開
      法律行為遭認定為無效，亦有可歸責之處，則固然縱原告
      有未依法律詳實審核被告申請讓售案之疏失，被告亦不得
      主張其就兩造之法律行為必然有效成立之信賴應予保護，
      且縱原告對被告就系爭土地申請讓售案未盡充分審查責任
      ，致系爭土地之交易行為有重大瑕疵，而歸於無效，應屬
      被告得否主張締約上之過失之損害賠償或為其他相關法律
      主張之範疇，應與原告得否行使請求被告塗銷系爭土地之
      所有權登記無涉。因此，原告行使上開權利，應無違反誠
      信原則，亦無權利濫用之情形，被告主張不足採信。
  七、綜上所述，原告民法第767條之規定，請求被告塗銷系爭
      土地之所有權登記，為有理由，應予准許。
  八、本件事證已臻明確，兩造其餘攻擊防禦方法於判決結果無
      影響，爰不一一詳為論述，並此敘明。
伍、結論：本件原告之訴為有理由，依民事訴訟法第78條，判決
    如主文。
中    華    民    國     100  年    1     月    4     日
                  民事  第二庭  法  官  王銘
以上正本係照原本作成
如對本判決上訴，須於判決送達後20日內向本院提出上訴狀
中    華    民    國    100   年    1     月    4     日
                                書記官  廖春玉